【裁判字號】    99,上易,133
【裁判日期】    990803
【裁判案由】    分割共有物
【裁判全文】
臺灣高等法院臺中分院民事判決         99年度上易字第133號
上  訴  人  丙○○
視同上訴人  甲○○
視同上訴人  丁○○○
視同上訴人  戊○○
前列二人共同
訴訟代理人  楊錫楨律師
被  上訴人  乙○○
上列當事人間請求分割共有物事件，上訴人對於民國98年12月31日
臺灣彰化地方法院 98年度訴字第541號第一審判決提起上訴，本院
於99年7月20日言詞辯論終結，判決如下：
    主  文
原判決廢棄。
兩造共有坐落彰化縣員林鎮○○○段884地號、地目田、面積806
.74平方公尺土地，分割為如附圖所示，Ａ部分面積 195.19平方
公尺分歸上訴人丙○○取得；Ｂ部分面積 40.78平方公尺分歸上
訴人丁○○○取得；Ｃ部分面積134.46平方公尺分歸上訴人戊○
○取得；Ｄ部分面積190.70平方公尺分歸上訴人甲○○取得；Ｅ
部分面積245.61平方公尺分歸被上訴人乙○○取得。
兩造應互為補償之金額如附表一所示。
第一、二審訴訟費用由兩造按應有部分之比例負擔。
    事實及理由
一、本件被上訴人請求分割共有物，對於共有人全體必須合一確
    定，故上訴人丙○○提起上訴，其效力及於同造之其餘當事
    人，原審被告甲○○、戊○○、丁○○○等人均應併列為上
    訴人，核先敘明。
二、視同上訴人甲○○經合法通知，未於言詞辯論期日到場，核
    無民事訴訟法第 386條各款所列情形，爰依被上訴人之聲請
    ，由其一造辯論而為判決。
三、被上訴人於原審起訴主張：坐落彰化縣員林鎮○○○段 884
    地號、地目田、面積 806.74平方公尺土地（下稱系爭土地）
    為兩造共有，各共有人應有部分比例詳如原判決附表一所示
    。系爭土地符合農業發展條例第16條第1項第4款規定，並無
    因物之使用目的不能分割，亦未訂有不分割之約定。茲因兩
    造無法協議分割，爰依法請求按照原判決附圖甲案分割等語
    。
四、上訴人則以：
  (一)視同上訴人丁○○○、戊○○部分：
  (1)不同意被上訴人所提甲案，因甲案分別將丁○○○、戊○○
    分在系爭土地上有巷道及建物部分，並非適當之分割方法，
    主張依原判決附圖所示乙案分割。
  (2)依乙案分割，將甲○○分在其所興建農舍坐落位置，除地形
    方正外，其農舍亦得保留。
  (3)系爭土地西邊巷道自68年留設迄今。依卷附李金燦與李松壽
    於68年11月22日所簽定杜賣契字之內容、特約條件及標示圖
    面可知，應係留供李松壽出入使用。又依江劉碧及吳於74
    年 2月15日所簽立同意書，亦知江劉碧及吳已同意將系爭
    巷道留作通行道路。是以，基於繼承規定及信賴原則，當由
    上訴人及被上訴人乙○○於分割時承受分配系爭巷道所在土
    地之結果，始符公平原則。
  (4)被上訴人應有部分全部自吳輾轉買受或繼承而來，且系爭
    土地西邊鐵架磚造建物，門牌浮圳巷85弄46號原為吳所有
    ，自應將該建物坐落之基地分歸被上訴人，以使法律關係單
    純。
  (5)甲○○所有合法農舍門牌浮圳巷85弄38號、40號，係當時全
    體共有人同意興建，則該農舍坐落之基地應分歸甲○○取得
    。
  (6)丁○○○、戊○○及其前手未曾與他人協議留設系爭巷道，
    故不應承受分配系爭巷道所在基地之不利益結果，方符合信
    賴保護原則。丁○○○、戊○○應有部分面積較少，故不宜
    再減分。至於丙○○應有部分面積較多，其減分結果，無礙
    於土地之利用，並輔以金錢補償方式，補償其面積減少之損
    失。
  (7)從而，乙案始為較公平適當之分割方案，爰請求依乙案分割
    ，並依鑑定人鑑定結論，相互找補等語。
  (二)上訴人丙○○部分：
    同意分割，伊目前未使用系爭土地。
五、原審判決將系爭土地分割為如原判決附圖乙案所示，並命兩
    造應互為補償之金額如原判決附表二所示。上訴人不服，求
    為判決如主文所示。被上訴人乙○○及視同上訴人丁○○○
    、戊○○於本院均同意上訴人之分割方法及互為補償之金額
    。視同上訴人甲○○於本院履勘現場時，亦對上訴人所提分
    割方案無意見。
六、被上訴人主張系爭土地為兩造共有，其地目、面積、共有人
    、應有部分各詳如前述，亦無因物之使用目的不能分割或訂
    有不分割期限等情形，兩造復未能協議分割各情，業據被上
    訴人提出相符之土地登記謄本、地籍圖謄本等件為證，且為
    上訴人等所不爭執，自堪信被上訴人此部分之主張為真實。
七、按「各共有人，除法令另有規定外，得隨時請求分割共有物
    。」、「分割之方法不能協議決定，‧‧‧法院得因任何共
    有人之請求，命為下列之分配：一以原物分配於各共有人‧
    ‧‧」、「每宗耕地分割後每人所有面積未達0.25公頃者，
    不得分割。但有下列情形之一者，不在此限：‧‧‧本條例
    中華民國89年1月4日修正施行前之共有耕地，得分割為單獨
    所有。」，民法第 823條第1項前段、第824條第2項第1款前
    段、農業發展條例第16條第1項第4款分別定有明文。經查：
    系爭土地為特定農業區農牧用地，屬於農業發展條例規定之
    耕地，且於89年1月4日已為兩造或其前手共有，此情有土地
    登記謄本附卷可參。次查：系爭土地並無因物之使用目的不
    能分割或訂有不分割期限等情形，兩造復未能達成分割協議
    ，已如前述。準此，被上訴人本於共有人分割請求權，請求
    判決分割，核與前開規定洵無不合，應予准許。
八、經查：系爭土地上由西至東，依序為吳之鐵架磚造建物（
    門牌浮圳巷85弄46號）、系爭巷道、甲○○所有系爭農舍（
    門牌浮圳巷85弄38號、40號）、無人使用之空地，其聯外道
    路位於南側即東西向、約 5公尺寬之浮圳巷85弄各情，業據
    原審及本院會同彰化縣員林地政事務所派員履測現場屬實，
    分別製作勘驗筆錄、土地複丈成果圖附卷可稽，復有被上訴
    人所查報之現場簡圖及照片附卷存參。經審酌上訴人所提如
    附圖所示分割方案，為全體共有人所同意，且甲○○合法農
    舍分割後得以保留；又各共有人分得土地均面臨南側聯外道
    路，出入無礙。本院認為上訴人主張之分割方案甚為適當，
    應予採取。
九、又按法院以原物為分配時，如共有人中有不能按其應有部分
    受分配者，得以金錢補償之，為民法第824條第3項所明定。
    又法院裁判分割共有物，如依原物數量按應有部分之比例分
    配，價值顯不相當者，自應依其價值按應有部分之比例定其
    分配，方屬公平（最高法院 72年台上字第829號判決參照）
    。查本件系爭土地，因依被上訴人及上訴人等人建物占用現
    況為分配，致部分共有人分得面積與其應有部分應得之面積
    不相一致；依上開說明，自應以金錢相互補償。原審委託華
    聲企業發展鑑定顧問有限公司鑑價時，該公司派員實地調查
    鄰近地價，根據當地里鄰環境、交通狀況、公共設施、使用
    現況、經濟發展程度及房地產交易現況等因素，並依據國際
    估價原則，即成本估價法、市場估價法、所得估價法等估價
    法則，並參考路線價估價法、地段率遞減法、深度遞減法、
    平均法、預測原則、不動產市場資料、各項經營指標，再以
    最後之評估推定數，該公司認為系爭土地每一平方公尺單價
    為3509元，本院認為適當，並以之作為計算標準，兩造互相
    找補金額應如附表一所示。原審採取如原判決附圖乙案所示
    ，並命兩造應互為補償之金額如原判決附表二所示尚有未洽
    ，上訴意旨指摘原判決不當，求予廢棄改判，為有理由，應
    由本院予以廢棄改判如主文第2、3項所示。
十、又本件係因分割共有物而涉訟，上訴人及視同上訴人之行為
    可認按當時之訴訟程度為伸張或防禦權利所必要，故由勝訴
    之被上訴人亦負擔一部分訴訟費用，併此敘明。
十一、據上論結：本件上訴為有理由，依民事訴訟法第 450條、
      第463條、第385條第1項、第81條第1款，判決如主文。
中    華    民    國    99    年    8     月    3     日
                民事第三庭    審判長法  官  陳照德
                                    法  官  朱  樑
                                    法  官  曾謀貴
以上正本係照原本作成。
不得上訴。
                                    書記官  王麗珍
中    華    民    國    99    年    8     月    3     日
                                                      Ｓ
附表一：
地號：彰化縣員林鎮○○○段884地號土地
                各共有人應受補金額配賦表
┌──────┬──────┬──────┬──────┬─────┐
│   應付金額 │            │            │            │          │
│            │ 戊  ○  ○ │ 甲  ○  ○ │ 乙  ○  ○ │  合  計  │
│            │ （＋12）   │（＋97,098）│（＋71,566）│          │
│受補金額    │            │            │            │          │
├──────┼──────┼──────┼──────┼─────┤
│   丙○○   │     5      │   43,674   │   32,190   │  75,869  │
│（－75,869）│            │            │            │          │
├──────┼──────┼──────┼──────┼─────┤
│  丁○○○  │     7      │   53,424   │   39,376   │  92,807  │
│（－92,807）│            │            │            │          │
├──────┼──────┼──────┼──────┼─────┤
│  合    計  │    12      │   97,098   │   71,566   │ 168,676  │
└──────┴──────┴──────┴──────┴─────┘

司法院資訊處製作；財團法人民間司法改革基金會備份。
